臺灣臺中地方法院民事判決　九十年度小上字第七九號
　　上　訴　人　乙○○
　　被 上訴 人　甲○○
右當事人間請求給付票款事件，上訴人對於中華民國九十年七月十日本院沙鹿簡易庭
第一審判決（九十年度沙小字第二二號），提起上訴，本院判決如左：
    主      文
原判決除確定部分外及訴訟費用之裁判均廢棄。
右開廢棄部分，被上訴人在第一審之訴駁回。
第一審及第二審訴訟費用新台幣貳仟陸佰捌拾陸元由被上訴人負擔。
    事      實
甲、上訴人方面：
一、聲明：如主文所示。
二、陳述：除與原判決記載相同者，茲引用之外，補稱：
  (一)被上訴人並未舉證證明其受有票據法第二十二條第四項之「利益」。
  (二)附表編號一之支票係被上訴人於民國八十八年六月二日向上訴人借用，證人鄧億
    琱、金韻芬二人所證不實。
  (三)被上訴人辯稱是在未記載「暫借款」、「賴艮堂借」等內容之傳票上簽名，係主
    張變態之事實，應負舉證責任。
三、證據：提出轉帳傳票二紙支票及退票理由單為證。
乙、被上訴人方面：
一、聲明：駁回上訴。
二、陳述：除與原判決記載相同者，茲引用之外，補稱：
  (一)上訴人自承僱用被上訴人之夫載貨，被上訴人受有營業損失，被上訴人自得依法
    請求損害賠償。
  (二)上訴人因時效消滅致無須賠償被上訴人，即係票據法第二十二條第四項之利益。
    理      由
一、本件被上訴人起訴主張：緣上訴人係茗凱環保公司及盟適環保公司實際負責人，
    因該公司經理人羅成富僱用被上訴人之夫賴艮堂於八十八年四月十九日駕駛曳引
    車載運台中縣成功嶺地區某垃圾場廢棄物至雲林縣古坑鄉某地傾倒，致賴艮堂因
    違反水利法遭起訴、判決，其車輛亦遭扣押，上訴人自知理虧，簽發原審附表編
    號一之支票補貼律師費，及編號二之支票以賠償車輛扣押損失，詎屆期提示均遭
    退票，因系爭支票已逾一年時效，爰依票據法第二十二條請求償還所受利益。上
    訴人辯以：編號一支票係被上訴人向伊借用，編號二支票票款五萬元已給付等語
    （編號二部分，原審駁回被上訴人之訴未據上訴業已確定）。
二、按票據上之債權，雖依本法因時效或手續之欠缺而消滅，執票人對於發票人或承
    兌人，於其所受利益之限度，得請求償還，為票據法第二十二條第四項所明定。
    此項法律關係，係票據法上之非票據關係，發票人或承兌人須基於票據行為以外
    之法律關係實際受財產上之利益。易言之，所稱之利益，係指發票人或承兌人於
    原因關係或資金關係上所受之利益而言。又票據原因乃當事人間所以授受票據之
    緣由，此項緣由因交易情形之不同，而千差萬別，倘因該緣由而於票據關係以外
    另外成立特定之法律關係，稱為原因關係，惟當事人間如無另受票據關係以外其
    他法律關係之拘束者，此一原因僅係簽發票據之動機而已，不得謂為原因關係，
    亦不得僅以發票人在票據時效消滅後無須給付票款，逕認其受有票面金額之利益
    。
三、被上訴人主張持有系爭支票，經提示後均遭退票之事實，業據提出系爭支票及退
    票理由單各二紙為證，上開支票發票日分別為八十八年八月三十日及八十八年九
    月三十日，至八十九年十二月八日始向本院聲請發支付命令時已逾一年時效，復
    為上訴人所不爭執，此部分自堪信為真實。惟被上訴人依票據法第二十二條第四
    項之法律關係請求上訴人於所受利益限度內負償還責任，上訴人既否認上開原因
    關係或資金關係及受有利益，被上訴人首應舉證證明此一有利於己之事實。查被
    上訴人主張編號一所示支票係上訴人為補償扣車之營業損失而簽發等語，固與證
    人鄧億琱、金韻芬在原審證述大致相符，惟依上開證據，僅足認上訴人出於此一
    動機簽發票據，尚無從據此認定兩造別有另受票據關係以外其他法律關係拘束之
    意思，依首開說明，自不得僅以本件上訴人於票據時效消滅後無須給付票款，逕
    認其因此受有無須支付票款之利益。
四、綜上所述，上訴人所辯，洵屬有據。從而，原審命上訴人給付系爭支票金額五萬
    元及自支付命令送達翌日即八十九年十二月二十四日起至清償日止之法定遲延利
    息，尚有未洽，上訴意旨求予廢棄改判，為有理由，應由本院予以廢棄，改判如
    主文第二項所示。
五、本件事證已明，兩造其餘主張無礙於本院上開認定之結果，附此敘明。
據上論結，本件上訴為有理由，依民事訴訟法第四百三十六條之三十二第二項、第一
項、第四百五十條、第四百三十六條之十九、第七十八條，判決如主文。
中　　　華　　　民　　　國　　九十一　　年　　　三　　　月　　十五　　日
                          臺灣臺中地方法院民事第三庭
~B審判長法官　張瑞蘭
~B法　　　官　廖慧如
~B法　　　官　林慧貞
右為正本係照原本作成
不得上訴
中　　　華　　　民　　　國　　九十一　　年　　　三　　　月　　 十八　　 日
~B法院書記官
